臺灣雲林地方法院民事判決    
110年度六簡字第281號
原      告  沈經凱  
被      告  陳碧娥  
上列當事人間確認本票債權不存在事件，於中華民國111年1月27
日言詞辯論終結，本院判決如下：
    主  文
原告之訴駁回。
訴訟費用由原告負擔。
    事  實  及  理  由
一、原告起訴主張：
  ㈠原告所開立如附表所示之本票面積新台幣100萬元（下稱系爭
    本票）為民國107年10月左右被告陳碧娥購買花蓮縣○里段00
    0地號土地因需資金，要原告找金主商議可否借貸200萬元，
    被告與金主談妥借貸完後，陳碧娥及友人王明秀遊說原告及
    友人蔡宗凌稱這筆土地有利潤邀原告一起投資，投資方式為
    簽發系爭本票確保爾後盈虧皆依比例分攤，未料投資至今尚
    未賣出，且於110年6月起被告陳碧娥及王明秀告知無力再繳
    納與金主借貸之利息，要金主提出拍賣願自付裁定拍賣抵押
    物及強制執行費用，被告違約在先，且目前合夥關係亦存在
    ，又將其本票裁定，居心頗測。
  ㈡原告簽發系爭本票給被告陳碧娥是確保利息繳納會正常，並
    非取得100萬元金錢，如有借貸行為被告須負舉證責任。
  ㈢聲明：確認被告陳碧娥所持有嘉義地方法院100年度司票字第
    1340號本票債權不存在；訴訟費用由被告負擔。
  ㈣對被告抗辯所為之陳述：
　　合夥契約雙方均不爭執，購地成本350萬元，蔡宗凌、沈經
    凱共同持有100/350股份；法院如判定本票100萬債權成立，
    因土地鑑價3,750,000元，如拍賣出去扣除抵押權200萬元，
    被告陳碧娥可領回所投入金額175萬元（375萬-200萬=175萬
    ），陳碧娥又多賺100萬元，對沈經凱本票債權（不當得利
    ）；如法院判定本票100萬元債權不成立（原告訴之聲明）
    拍賣後剩餘款由陳碧娥領回，沈經凱自然與陳碧娥無本票債
    權之問題，陳碧娥亦取回投入之本金。
二、被告抗辯意旨略以：
　㈠原告沈經凱簽立系爭本票之過程實為：
　⑴原告沈經凱與被告陳碧娥及訴外人王明秀於107年10月22日簽
    訂合夥契約書，合資購買坐落花蓮縣○○鎮○○段000地號土地
    （下稱系爭土地），約定由原告及訴外人蔡凌宗名義出名合
    夥股東應出資100萬元，陳碧娥及訴外人王明秀合夥出資250
    萬元，土地借名登記於被告陳碧娥名下，因原告欠缺資金10
    0萬元，被告陳碧娥資金亦不足100萬元，故以被告名義出面
    借款，約定月息1.5分，原告遂出面找金主楊威鎮借款200萬
    元，楊威鎮於107年11月1日將200萬元匯入被告陳碧娥設於
    臺灣土地銀行虎尾分行帳戶內，上開帳戶也都交給原告處理
    ，被告於107年11月1日轉帳支付180萬元購買系爭土地價款
    ，另於107年11月8日交付原告20萬元，故向楊威鎮之借款係
    兩造各借100萬元，並各自支付利息，原告才會於107年11月
    1日簽發系爭本票予被告持有，原告確實有拿到100萬元作為
    合夥投投資， 並非其所稱：「簽署系爭本票是確保利息會
    正常，並非有取得100萬元」云云。
　⑵被告陳碧娥不認識訴外人楊威鎮，也未曾碰過面，所有借款
    過程及系爭土地設定抵押權均由原告沈經凱所為，因為被告
    陳碧娥出名登記為合資購買土地之所有權人，所以合夥資金
    不足200萬元也是由被告陳碧娥出面書寫借據交給沈經凱，
    但被告陳碧娥每月僅支付本金1.5利息，即15,000予訴外人
    楊威鎮，另外100萬元之1.5利息由原告負責繳納，與被告無
    關，原告不能以借據係由被告一人簽立，即認為200萬元之
    借款與其無關。
　⑶被告自借款後每月匯款15,000元予楊威鎮直至110年5月3日因
    配偶患病必需化療，加上經濟困難，才未支付利息，兩造乃
    協商由楊威鎮直接對系爭土地聲請拍賣抵押物裁定（送達代
    收人為原告之配偶陳亭光），並於取得裁定後聲請強制執行
    。豈料，原告又幫楊威鎮向鈞院聲請核發200萬元之支付命
    令，代理人一樣為原告之配偶陳亭光，被告查覺有異對支付
    命令提起聲請異議，由鈞院110年度訴字第371號返還借款事
    件受理，原告於訴訟過程全程陪同楊威鎮開庭。
　⑷原告於上開110年度訴字第371號返還借事件中稱雖債權人楊
    威鎮已取得執行名義，但仍需對被告取得執行名義，但被告
    實際只借100萬元，另一半是原告所借，被告遭楊威鎮追索
    ，請原告負一半之清償責任，原告竟藉詞推託，被告於被債
    權人楊威鎮請求返還借款200萬元後，向原告請求返還其中1
    00萬元，並取得執行名義，於法並無不合。 
　㈡兩造為合夥關係，經協議各自支付每月15,000元利息，利息
    繳至110年5月，110年6月日間債權楊威鎮取得拍賣抵押物裁
    定並聲請強制執行，程序費用均由訴外人王明秀及被告支付
    ，被告整個過程完全信賴原告，豈料原告以系爭土爭地拍賣
    恐不足受償為由，又為債權人楊威鎮取得200萬元勝訴判決
    之執行名義，倘系爭土地拍賣不足受償，也不能由被告單獨
    背負所有債務，原告也應該負責償還100萬元借款及所衍生
    之費用，故被告對原告有100萬之本票債權存在。　
  ㈢聲明：①原告之訴駁回。②訴訟費用由原告負擔。
三、兩造不爭執之事實：
  ㈠兩造有在107 年10月22日訂立合夥契約書，合夥投資購買花
    蓮縣○里段000 地號土地（系爭土地），購地成本是新臺幣3
    50 萬元，嗣系爭土地協議登記於被告名下，由訴外人王明
    秀（甲方）、被告（乙方）共同持有其中股份250/350 ，原
    告、蔡宗凌（丙方，實際投資者為原告）共同持有其中股份
    100/350。
　㈡上開350萬元購地款項，其中150萬元由被告及訴外人王明秀
    支出，不足之200萬元，兩造協調由原告出面向第三人楊威
    鎮洽借200萬元，然由被告擔任借款人，並出具借據予楊威
    鎮，且系爭土地亦設定抵押權楊威鎮。
　㈢上開借款，約定由被告及訴外人王明秀、原告各負擔借款一
    半100萬元之利息（月息1.5分），即每月新台幣15,000元，
    被告方面因經濟問題，支付利息至110年5月3日止，原告亦
    同時停止支付利息，系爭土地遂由訴外人楊威鎮聲請拍賣抵
    押物。
　四、兩造之爭點：
  ㈠上開合夥契約原告投資之方式，究係應現實出資100萬元，抑
    或僅須支付借款200萬元金額一半即100萬元之利息（每月15
    ,000元），即可取投資額之股份100/350？原告簽發系爭本
    票是擔保出資額100萬元之給付，或者是擔保上開利息之給
    付？ 
  ㈡原告請求確認系爭本票之債權不存在，有無理由？
五、得心證之理由：
  ㈠按確認之訴，非原告有即受確認判決之法律上利益者不得提
    起，民事訴訟法第247 條第1 項定有明文。所謂有即受確認
    判決之法律上利益，係指法律關係存否不明確，原告在法律
    上之地位有不安之狀態存在或有受侵害之危險，而此種不安
    之狀態或危險，能以確認判決除去者而言。本件如附表所示
    之本票業經本院裁定准予強制執行，被告既得隨時聲請強制
    執行，故就原告而言，系爭本票債務在未經確定判決確認其
    不存在以前，上開准許本票強制執行之裁定仍然存在，而隨
    時有受強制執行之危險，此等危險尚須以確認判決除去之，
    是本件原告對於系爭本票應有即受確認判決之法律上利益，
    先予敘明。
  ㈡按「票據乃文義證券及無因證券，故票據上之權利義務，悉
    依票上所載文義定之。與其基礎之原因關係各自獨立。票據
    上權利之行使，不以其原因關係存在為前提，從而執票人行
    使票據上權利時，就其基礎之原因關係確係有效存在，並不
    負舉證責任，反之，若票據債務人以自己與執票人間所存抗
    辯之事由，對抗執票人，依票據法第13條規定意旨觀之，固
    非法所不許，惟應由票據債務人就該抗辯事由負舉證責任。
    （最高法院92年度台簡上字第29號判決參照）本件原告抗辯
    其簽發系爭本票是擔保100萬元利息之給付乙節，自應由原
    告負舉證責任。茲就上開爭點分述如下：
　㈢上開合夥契約原告投資之方式，究係應現實出資100萬元，抑
    或僅須支付借款金額一半即100萬元之利息（每月15,000元
    ），即可取得投資額之股份100/350？原告簽發系爭本票是
    擔保出資額100萬元之給付，或者是擔保上開利息之給付？ 
　⑴次按，解釋意思表示，固須探求當事人之真意，不得拘泥於
    所用之辭句，但所用之辭句業已表示當事人真意，無須別事
    探求者，即不得反捨所用之辭句而更為曲解。最高法院86年
    度台上字第3042號參照。依兩造所不爭執之合夥契約書第二
    條約定：「合夥事項之股份：……甲乙方出資新台幣貳佰陸拾
    陸萬（此應係貳佰伍拾萬元之誤繕，因出資貳佰伍拾萬元，
    方佔總資金250/350），丙方出資新台幣壹佰萬元佔總資金1
    00/350股份」，依其文義已相當明確指出丙方之出資額為10
    0萬元及佔有總出資額股份之比例為100/350，自不能任意曲
    解其意思，謂丙方（原告）無須實際出資，僅須支付借款一
    半之利息即可。且依合夥契約書第一條約定借款利息之分攤
    方式，係依出資比例計算，尚非約定丙方之出資方式係以「
    借款總額一半金額，而按月息1.5分方式支付利息計算」。
    此亦表明，必先有所謂的出資金額，才有所謂按出資比例分
    擔借款利息可言，否則上開合夥契約第二條合夥事項之股份
    之計算，丙方之出資應明定為「丙方支付借款總額一半之利
    息」之方式入股，方符常理。另參酌證人王明秀到庭證稱：
    「（不足的200萬元是誰的投資？）答：100 萬元是我跟被
    告兩個人投資，而另100 萬元則由原告跟蔡某投資，而由原
    告出面去向金主楊某去借款。」、「（200萬元是否你跟原
    、被告還有另一人共同借款？）是。等於是四個人共同借20
    0 萬元，但是原告實際沒有拿錢出來，所以他要寫本票，而
    由被告出名借款」、「（原告陳述他只要繳納100 萬元的利
    息就好，不需要實際出資，是否如此？）不是。我們已經有
    寫契約書了。」等語，其證述符合系爭合夥契約之文義，堪
    可採信。基此，可印證，原告亦缺乏資金，上開購地款不足
    200萬元部分之借款，其中一半即100萬元係丙方（原告方面
    ）之出資額，故實質上為甲、乙、丙三方共同借款，推由被
    告具名向第三人借款，待取得資金後再將購買土地價款匯款
    予地主，應屬可信。是系爭合夥契約原告（丙方）投資之方
    式，乃以借款之方式實現其出資之義務，故應現實出資100
    萬元，要非僅須支付借款金額一半100萬元之利息（每月15,
    000元），即可取得投資總額之股份100/350。否則依被告陳
    碧娥出具予楊威鎮之借據所載之借款期間（本院110年度訴
    字第371號卷所附支付命令卷內），其清償期為108年1月22
    日（借款日期為107年10月23日），換言之，借款期間為3個
    月，倘若3個月內系爭土地順利賣出，則原告僅須出資45,00
    0元（15000×3），即可取得全部投資額之股份100/350，顯
    不符常情，難以採信。至於本院110年度訴字第371號判決認
    定向訴外人楊威鎮借款之人係被告，而非原告沈經凱與被告
    共同借款，乃因「依借據之約定及借款交付之實際情形不符
    」，故從第三人楊威鎮之角度而言，原告並非借款人，其與
    原告間並無金錢之借貸關係，是上開判決意旨乃屬正確，但
    原告之出資義務既係由借款總額之一半（100萬元）加以實
    現，故被告取得系爭本票之對價，實乃先墊付100萬元，而
    承擔原應由原告負責出資100萬元之義務。
　⑵又觀之系爭本票背面記載「投資花蓮玉里鎮源城306號」之字
    據，酌以證人王明秀上開「原告實際沒有拿錢出來，所以他
    要寫本票，而由被告出名借款」之證述，以及證人否認原告
    主張他只要繳納100 萬元的利息就好，不需要實際出資之陳
    述，可證原告簽發系爭本票予被告之原因關係，乃擔保其出
    資額100萬元之給付，而非擔保上開借款利息之給付，原告
    抗辯其簽發系爭本票是擔保100萬元利息之給付乙節，迄未
    舉證以實其說，自無可採。
  ㈣系爭本票既係擔保其投資購買系爭土地之出資額，而被告並
    非無對價取得系爭本票，以如前述，依票據法第5條第1項「
    在票據上簽名者，依票上所載文義負責」之規定，原告既為
    發票人，自應負發票人給付票款之責任，是原告請求確認系
    爭本票之債權不存在，為無理由，應予駁回。
 六、訴訟費用負擔之依據：民事訴訟法第78條。
中　　華　　民　　國　　111 　年　　2 　　月　　22　　日
                  臺灣雲林地方法院斗六簡易庭
                          法  官　陳定國
以上正本證明與原本無異。
如不服本判決，應於送達後20日內，向本院斗六簡易庭提出上訴
狀並表明上訴理由，如於本判決宣示後送達前提起上訴者，應於
判決送達後20日內補提上訴理由書（須按他造人數附繕本）。
中　　華　　民　　國　　111 　年　　2 　　月　　22　　日
                          書記官  黃鷹平

編號 發  票　日 金　額 到　 期　日 本票號碼　　 利息起算日　 1 107年11 月1日 100萬元   未記載  315646 110年9月6日